臺灣高等法院臺中分院民事判決　　　　　94年度訴易字第43號
原　　　告
即反訴被告　世界廣場管理委員會
法定代理人　丁○○
訴訟代理人　甲○○
　　　　　　乙○○
被　　　告
即反訴原告　丙○○
訴訟代理人　施瑞章律師
上列當事人間請求損害賠償事件，原告提刑事附帶民事訴訟，經
本院刑事庭裁定移送民事庭（94年度附民字第137號），被告並
提起反訴，本院於民國94年12月13日言詞辯論終結，判決如下：
    主  文
原告之訴及其假執行之聲請均駁回。
本訴訴訟費用由原告負擔。
確認反訴原告對於台中市○○區○○路一段世界廣場大樓地下室
三樓編號B二十六號停車位如附圖(二)A部分所示面積八點五平方公
尺之使用權存在。
反訴原告其餘之訴駁回。
反訴訴訟費用由兩造各負擔二分之一。
    事實及理由
壹、本訴部分：
一、原告起訴主張：被告於民國85年7月23日，向建商宏通建設
    股份有限公司（下稱宏通公司）購買名為「世界廣場大樓」
    ，坐落於台中市○○區○○里○○路○段212號9樓之1之房
    屋，及該建物之附屬地下室地下3樓編號Ｂ26號停車位（下
    稱系爭停車位）之使用權，明知其所取得使用權之停車位僅
    限於編號Ｂ26號之方格內，僅能供停放一部汽車使用，竟基
    於意圖為自己不法之利益，自86年間交屋時起，即強行將其
    使用之車牌號碼分別為Ｘ2-6859號自小客車、ＯＪ-1355號
    自小客車二部停放於前揭編號Ｂ26號停車位（即附圖(一)Ａ至
    Ｃ部分）及車位前方供逃生走道及緊急避難用之小方格土地
    內（即附圖(一)Ｃ至Ｅ部分），而竊佔此一不動產共有人共有
    之小方格土地（長3.4公尺、寬2.5公尺），侵害不動產共有
    人全體之權利。嗣於91年10月3日，世界廣場大樓之公寓大
    廈管理委員會「世界廣場管理委員會 (即原告)」基於住戶
    之要求，為阻止被告繼續竊佔行為，遂於停車位與小方格土
    地之間（即附圖(一)Ｄ位置）架設花格鋁片柵欄（下稱系爭柵
    欄），並用以維護逃生走道於緊急避難時之暢通。被告為繼
    續其竊佔行為，竟基於毀棄之犯意，於92年6月24日下午，
    僱用不知情之工人，將原告所設置之前揭柵欄強行毀棄，致
    生損害於世界廣場大樓不動產共有人全體之權利。被告違法
    拆卸系爭柵欄，原告即得依民法第184條第1項及第213條第1
    項之規定，請求被告回復柵欄之原狀，如不回復原狀，即應
    按回復原狀之價金折算金額給付。爰求為命被告在附圖(一)D
    位置回復花格鋁片柵欄之設置，如不回復，應給付原告新台
    幣（下同）12,000元之判決。
二、被告則以：宏通公司於85年間將建造完成之房屋及地下室停
    車位，依區分所有人所分管使用之編號26號停車位交付於被
    告時，係如附圖(一)B至E所示停車位，被告即繼續合法占有分
    管使用，並因宏通公司曾告知可以停放二部車，故被告於必
    要時，同時使用附圖(一)A至B部分位置。詎原告竟於91年10月
    3日未經大樓全體區分所有人會議決議及被告同意，擅自在
    附圖(一)D位置強行施作系爭柵欄，將被告停車格變更至附圖
    (一)A至C位置，侵害被告私有車位權利及大樓全體區分所有權
    人之公共利益（影響大樓區分所有權人之安全逃生通道及地
    下室噴灑防護面積），被告即分別以91年11月26日台中法院
    郵局5432號存證信函、92年5月22日台中36支郵局第3237號
    存證信函及92年6月11日台中36支郵局第3679號存證信函向
    原告抗議，要求回復原狀，並向台中市政府工務局檢舉違章
    ，惟原告置若罔聞，被告乃被迫於92年6月24日下午鳩工拆
    卸系爭柵欄之螺絲及組合鋁釘，將花格鋁片暫置於地下室3
    樓停車位旁邊。被告從未同意原告逕自改劃停車格線，遑論
    與原告達成新的分管契約，原告違法變更被告系爭停車位之
    位置，不生變更區分所有建物分管契約約定專用部分之效力
    ，本院94年度上易字第466號刑事判決認定被告停車位之框
    線自92年改為附圖(一)A至C所示範圍，應已成立分管契約，尚
    有違誤。從而，被告拆卸系爭柵欄，係出於防衛自己及大樓
    區分所有權人權利所為之合理正當行為，亦未逾越必要程度
    ，應有民法第149條正當防衛之適用，自不負損害賠償責任
    等語，資為抗辯。
三、以下之事實為兩造所不爭執，應堪信為真實。
　(一)被告是世界廣場大樓9樓之1住戶，購買該建物附屬地下室3
    樓編號B26號停車位的使用權。
  (二)系爭停車位之位置依被告與建商宏通公司所訂買賣契約之停
    車位置圖係在附圖(一)A至C所示範圍。
  (三)被告自86年宏通公司交屋起，係使用系爭停車位如附圖(一)A
    至E所示位置停放X2-6859號自小客車、OJ-1355號自小客車
    二部車輛。
  (四)原告於91年10月3日未經被告同意，在附圖(一)D位置強行施作
    系爭柵欄，將被告停車格變更至附圖(一)A至C位置。
  (五)被告於92年6月24日下午鳩工拆卸系爭柵欄之螺絲及組合鋁
    釘，將花格鋁片暫置於地下室3樓停車位旁邊。
四、本件兩造爭執之重點：
　(一)被告系爭停車位之位置係在附圖(一)A至C位置或B至E位置？
  (二)原告在系爭停車位之附圖(一)D位置設置系爭柵欄，將被告停
    車格變更至附圖(一)A至C位置，有無發生分管契約之效力。
　(三)原告設置系爭柵欄變更被告停車位之位置，有無獲得世界廣
　  場大樓區分所有人會議之決議通過？
  (四)被告拆卸系爭柵欄有無民法第149條正當防衛之適用，對原
    告應否負損害賠償之責任？
五、本院得心證之理由：
　(一)被告系爭停車位之位置係在附圖(一)A至C位置或B至E位置？
　1.經台灣台中地方法院（下稱台中地院）刑事庭審理93年度易
  　字第748號被告被訴竊佔乙案前往系爭停車位實際勘驗結果
    ，如附圖(一)Ｂ所示位置確實有曾經劃線再予塗銷之痕跡，且
    在Ｂ處中間往牆壁方向之上方處，另有相同被塗銷之方型痕
    跡（大小如同現存編號「」）等情，有該院勘驗筆錄附於
    刑事卷可考。且依宏通公司推出「世界廣場大樓」案時，擔
　　任該公司協理之證人郭政顯，於前案結證稱：「（從世界廣
　  場大樓興建到你離開，現場的停車位置方格是否曾經重新畫
    過？）有，有調整過，一般是交屋前幾個月，隨著利用率及
　　迴轉率會有微幅調整．．．」、「（你剛才說交屋前地下室
  　車位有微幅調整，是否表示你交給客戶的車位與平面圖不一
    定相符？）不完全一樣，銷售圖與實際上交給客戶的位置整
    體會有微幅的不一樣。」、「（被告所購買的地下室地下3
    樓編號Ｂ26號停車位這個車位，實際交付位置與銷售圖上位
    置有無調整？）我記得有調整，有往後挪，靠牆壁挪，整排
    25、26、27號都有挪動，因為空間比較大．．．」、「（現
    況是有用白線區隔2個格子，比較靠下方還有一個塗掉的線
    ，就你的印象中，請說明當初26號停車格，你們賣給被告的
    實際位置情形如何？）第一次交屋的時候，應該是中間塗掉
    的那條線（即附圖(一)B線），一直到後面牆壁的位置（即附
    圖(一)E線），因為有往後挪了。」等語；世界廣場管理委員
    會第二屆及第四屆主委（任期自87年1月1日至同年12月31日
    、89年1月1日至同年12月31日）即證人鄭忠壁於前案結證稱
    ：「在你任內，就你所知被告26號停車位，停車格的邊線是
    在靠牆壁這條線（即附圖(一)E線）還是在往黃線退的中間這
    條白線（即附圖(一)C線）？）86年4月之前是比較靠牆壁，86
    年4月時因為工務局要求就往後退到比較靠黃線，但不是像
　  照片所示貼近黃線。．．．」、「（原來停車位是否是從牆
    壁到被塗掉的那條線？）86年4月之前是比較靠牆壁那邊，8
    6年4月後有往黃線這邊畫出來，那時候是管委會決議請建設
    公司按照工務局建管課作調整。從86年4月後到89年12月30
    日都沒有去動到汽車停車格的線。」等語；又宏通公司推出
    「世界廣場大樓」案時，擔任副所長並購買系爭停車位旁編
    號Ｂ25號停車位之證人陳柏僖亦於前案結證稱：「（宏通建
    設公司當時在交屋車位位置你能否予以陳述當時位置大致所
    在？）交屋時那三個車位（指系爭停車位及旁邊編號Ｂ25、
    27號停車位）都是靠近牆壁，離車道還有4、5公尺（附圖(一)
    B至E），大約在2年前管委會自行將車位的車線塗掉，移到
    靠近車道的位置。」、「（宏通建設公司交屋當時車位白線
    位置為何？）應該是B到E的位置，後來管委會塗掉重劃的時
    候我有在場抗議．．．」、「（管委會）把原有線塗掉，自
    行把車位的線往車道畫，把B至E的部分塗掉移到A到C這部分
    ．．．。」、「（請提示地下3樓車位平面圖，25、26、27
    號位置原來在圖上就是現在靠車道位置否？）這是銷售圖，
　　可是當初總經理有指示這三個車位都要往前移，所以實際交
　  屋不是按銷售圖的位置交屋，交屋的位置是往牆壁方向移動
    ，與銷售圖不同。」等語；另世界廣場管理委員會經理（93
    年7 月16日起升任總經理）甲○○（即本件原告之訴訟代理
    人）於前案結證稱：「我到任時（自91年6月起）現場的停
    車格線是在被塗掉的往牆壁方向靠牆壁的那條線的位置（即
    附圖(一)B至E），當時的線下方是到被塗掉的那條線（即附圖
    (一)B線），因為消防局有來做消防檢查，在27號上方有一個
    逃生口，25、26 、27號三個車位是前後停放，等於把整個
    逃生口堵住，消防局希望能夠按圖面回復原來的停車位置，
    所以我們才把它回復。世界廣場大樓停車位的線是用燒上去
    的，不是用油漆畫的，所以可以明顯看出這個停車位是被移
    動過的．．．我所謂回復的位置是指靠近黃色的線（即附圖
　　(一)A線）是跟柱子切齊，與原來合約資料是一樣的，我們回
  　復的位置是從現在看得到黃線旁邊的白線到現在看得到中間
    的白線（即附圖(一)A至C）。回復位置的白線，是本來就存在
    的，這個車位原本就有二條白線，我到任的時候，有二條白
    線，靠黃線下方的白線是沒有的，只有目前看得到的中間白
    線及被塗掉的位置的白線，至於從被塗掉的位置往黃線的ㄇ
    字型白線只有烙印而已，沒有像現在這麼清楚，我們回復的
    時候，就是把這個ㄇ字型的白線劃清楚，並且把目前被塗掉
    的白線塗掉而已，靠牆壁部分我們並沒有塗掉。」等語。由
    上述勘驗筆錄及相關證人之證言可以得知，系爭停車位依被
    告與宏通公司所訂買賣契約之停車位置圖雖係在附圖(一)A至C
    所示範圍，但被告於系爭停車位交付時已與宏通公司約定變
    更至附圖(一)B至E所示範圍，嗣後世界廣場管理委員會再將系
    爭停車位附圖(一)B線塗掉，回復系爭停車位至原買賣契約之
    停車位置圖的範圍即附圖(一)A至C所示位置。
  2.世界廣場大樓為宏通公司所興建，宏通公司為該大樓原始所
    有權人，其將大樓之公共設施移轉登記為大樓住戶共有，自
    有權就系爭停車位與被告約定使用範圍，即得變更系爭停車
    位之位置，將如附圖(一)B至E範圍之系爭停車位交付被告使用
    ，而大樓其他住戶對被告停車位之位置在附圖(一)B至E範圍，
    亦無異議，係因系爭停車位之長度僅6公尺，袛能停放一輛
    自小客車，被告卻停放X2-6859、OJ-1355號兩輛自小客車，
    越界占用附圖(一)A至B位置，乃引起其他住戶之不滿，要求世
    界廣場管理委員會處理（系爭停車位距牆壁尚有125公分，
    並不會影響大樓住戶之通行及安全），是世界廣場大樓全體
    住戶就被告使用附圖(一)B至E範圍之系爭停車位應有分管契約
    存在。查民法第818條固規定：各共有人按其應有部分，對
    於共有物之全部，有使用、收益之權，惟同法第820條第1項
    復規定：共有物除契約另有訂定外，由共有人共同管理之，
    而所謂管理，旨在為使用收益，足見第818條之規定，係指
    共有物尚未經共有人為分管之約定時始有其適用，倘共有人
    就共有物已為分管之約定，共有人袛能就各自分管部分而為
    使用、收益，故被告系爭停車位之位置應在附圖(一)B至E範圍
    。
　(二)原告在系爭停車位之附圖(一)D位置設置系爭柵欄，將被告停
　  車格變更至附圖(一)A至C位置，有無發生分管契約之效力？
  1.本院刑事庭94年度上易字第466號判決認定「被告停車位之
    框線自92年間已改為附圖(一)A至C所示範圍，被告對此既未為
    反對之意思表示，繼續為車輛之停放，且該範圍與被告最初
    所收受附圖(一)B至E所示範圍面積大致相當，由此事實上行為
    觀之，被告與其他共有人就其使用附圖(一)A至C範圍停車，應
    已成立分管契約。」但刑事附帶民事訴訟經移送民事庭後，
    即屬獨立民事訴訟，其移送後之訴訟程序，應適用民事訴訟
    法，刑事訴訟法所認定之事實，並非當然有拘束民事訴訟之
    效力，是本院就此問題之認定，自不受上開刑事判決之拘束
    。
  2.原告於91年10月3日未經被告同意，在附圖(一)D位置強行施作
    系爭柵欄，將被告停車格變更至附圖(一)A至C位置。被告即先
    後以91年11月26日台中法院郵局第5432號存證信函、92年5
    月22日台中36支郵局第3237號存證信函、92年6月11日台中
    36支郵局第3679號存證信函向原告表達反對管理委員會改劃
    系爭停車位及在其原停車位裝設系爭柵欄之行為，並指管理
    委員會所為損及其停車位之權益，請求管理委員會拆除系爭
    柵欄，回復其停車位之位置，被告復向台中市政府工務局檢
    舉系爭柵欄是違章，因原告拒絕被告之要求，被告乃於92年
    6月24日自行鳩工拆卸系爭柵欄之螺絲及組合鋁釘，將花格
    片暫置於地下室3樓停車位旁邊。由此可見，被告從未同意
    原告在其原停車位設置系爭柵欄及變更停車位之位置，並已
    向原告為反對之意思表示，因原停車位之附圖(一)C至E位置已
    為原告設置系爭柵欄而無法停放車輛，被告袛能使用附圖(一)
    A至C位置之停車位，是不能以被告於原告設置系爭柵欄後使
    用附圖(一)A至C位置之停車位停放車輛，而認被告已同意其停
    車位之位置變更，因此不能認原告將系爭停車位之位置變更
    至附圖(一)A至C，在被告與世界廣場大樓其他住戶間有成立分
    管契約。
　(三)原告設置系爭柵欄變更被告停車位之位置，有無獲得世界廣
　  場大樓區分所有人會議之決議通過。
　1.原告設置系爭柵欄變更被告停車位之位置，事先並未獲得世
　  界廣場大樓區分所有人會議之決議通過，業經原告於本院94
    年11月30日準備程序時承認屬實。原告雖稱其事後有經區分
    所有權人91年10月26日會議追認通過，但本院觀世界廣場大
    樓91年10月26日區分所有權人會議紀錄，並無隻字片語提及
    同意管理委員會在被告原停車位設置系爭柵欄及變更被告停
    車位之位置。而原告所指區分所有權人會議追認管理委員會
    所為係討論第一案，然後案依會議紀錄所載，係由被告提案
    討論「本大樓住戶管理委員會決議事項如違法及牴觸相關母
    法應屬無效，及涉及損害賠償事宜之責任歸屬」，經討論後
    決議「若管理委員會會議決議事項如有違法，依法處理」，
    該提案應係針對管理委員會之決議若有違法損及住戶權益，
    有關損害賠償之責任歸屬，而非追認管理委員會在被告原停
    車位設置系爭柵欄及變更被告停車位之位置，原告所指其上
    開行為業已獲得世界廣場大樓區分所有人會議之追認，自屬
    無據，應堪認原告在被告原停車位設置系爭柵欄及變更被告
    停車位之位置，未獲得世界廣場大樓區分所有人會議之決議
    通過。
  2.世界廣場大樓地下室3樓之停車位係公寓大廈共用部分經約
    定供特定區分所有權人使用之約定專用部分，而約定專用事
    項依93年12月31日修正前之公寓大廈管理條例第31條（即現
    行公寓大廈管理條例第33條）第1項第5款之規定，應經區分
    所有權人三分之二以上及其區分所有權比例合計三分之二以
    上出席，以出席人數四分之三以上及其區分所有權比例占出
    席人數區分所有權四分之三以上同意之區分所有權人會議之
    決議，原告變更被告停車位之位置既未經被告同意，又未獲
    得世界廣場大樓區分所有權人會議之決議通過，則原告擅自
    變更被告停車位之位置自不發生效力，被告之停車位仍應在
    附圖(一)B至E所示之範圍。
　(四)被告拆卸系爭柵欄有無民法第149條正當防衛之適用，對原
　  告應否負損害賠償之責任？
  1.按對於現時不法之侵害，為防衛自己或他人之權利所為之行
    為，不負損害賠償之責。但已逾越必要程度者，仍應負相當
    賠償之責，民法第149條定有明文。又所謂正當防衛，乃對
    於現時不法之侵害為防衛自己或他人之權利，於不逾越必要
    程度範圍內所為之反擊行為，此反擊行為，必加損害於侵害
    人，始生正當防衛之問題，至正當防衛是否過當，又應視具
    體之客觀情事，及各當事人之主觀事由定之，不能僅憑侵害
    人一方受害情狀為斷，復經最高法院64年台上字第2442號判
    例著有明文。
  2.原告在附圖(一)D位置設置系爭柵欄，已占用被告之停車位，
    使得被告不能使用其停車位之附圖(一)C至E位置停放車輛，原
    告應有侵害被告系爭停車位之使用權利，被告又先後於91年
    11月26日、92年5月22日、92年6月11日三度以存證信函請求
    原告拆卸系爭柵欄回復其停車位之位置，原告置之不理，被
    告被迫乃於92年6月24日鳩工拆卸系爭柵欄之螺絲及組合鋁
    釘，將花格鋁片暫置於地下室3樓停車位旁邊，堪認被告係
    對現時不法侵害，為防衛其停車位之使用權利，乃拆卸系爭
    柵欄，被告之拆卸系爭柵欄即屬民法第149條之正當防衛行
    為，而被告就拆卸之系爭柵欄又有妥善之安置，並未任意棄
    置，亦未逾越除去現時不法侵害之必要程度，被告之拆卸系
    爭柵欄對原告自不負損害賠償責任。
六、綜上所述，被告拆卸系爭柵欄對原告不負損害賠償責任，則
    原告訴請被告回復系爭柵欄之原狀，否則即應支付12,000元
    ，尚屬無據，不應准許。原告之訴既無理由，則其假執行之
    聲請亦失所附麗，應併駁回。兩造其餘攻擊防禦方法，均不
    影響本判決之結果，爰不逐一論述，併予敘明。
貳、反訴部分：
一、反訴原告主張其停車位之位置係在附圖(二)所示A及B之位置，
    其對該位置之停車位有使用權存在，詎反訴被告否認其使用
    權，反訴原告自有即受確認判決之法律上利益。爰求為確認
    反訴原告就附圖(二)所示A、B部分之停車位有使用權存在之判
    決。
二、反訴被告則以反訴原告之系爭停車位應在附圖(二)所示B、C之
    位置，並非反訴原告所主張之附圖(二)所示A、B位置等語，資
    為抗辯。
三、依前所述，反訴原告系爭停車位之位置應在附圖(一)B至E範圍
    即附圖(二)A、B部分，則反訴原告對附圖(二)A、B部分之停車位
    應有使用權存在，反訴被告否認反訴原告就附圖(二)所示A部
    分停車位之使用權存在，反訴原告自有確認其對附圖(二)所示
    A部分停車位之使用權存在之即受確認判決之法律上利益。
    從而，反訴原告訴請確認其對附圖(二)所示A部分停車位之使
    用權存在，即有理由，應予准許。至反訴原告就附圖(二)所示
    B部分停車位之使用權，並未為反訴被告所否認，兩造間就
    附圖(二)所示B部分停車位，反訴原告有使用權存在，並無爭
    執之存在。查民事訴訟法第247條第1項所謂即受確認判決之
    法律上利益，係指因法律關係之存否不明確，致原告在私法
    上之地位有受侵害之危險，而此項危險得以對於被告之確認
    判決除去之者而言（參照最高法院42年台上字第1031號判例
    ），是原告提起確認之訴，須原告有即受確認判決之法律上
    利益始可，因此須法律關係之存否不明確，即法律關係之存
    否處於不明確之狀態，
    當事人兩造就其存否發生爭執，則法律關係之存否為兩造所
    不爭執者，自不許原告提起確認之訴。本件兩造就反訴原告
    對附圖(二)所示B部分之停車位有使用權存在既無爭執，該部
    分之法律關係並無不明確，反訴原告訴請確認其對附圖(二)所
    示B部分之停車位有使用權存在，應無即受確認判決之法律
    上利益存在，反訴原告此部分請求自不能准許，應予駁回。
、結論，本件原告之訴為無理由，反訴原告之反訴為一部有理
　　由，一部無理由。依民事訴訟法第78條、第79條，判決如主
　  文。
中　　華　　民　　國　　94　　年　　12　　月　　27  　日
                      民事第四庭審判長法　官  黃斐君
                                      法　官  朱  樑
                                      法　官  陳蘇宗
以上正本係照原本作成。
兩造均不得上訴。
                                      書記官　吳麗慧
中　　華　　民　　國　　94　　年　　12　　月　　30　　日
                                                      Ｈ
